臺灣高雄地方法院民事判決
111年度訴字第194號
原      告  陳國惠  
訴訟代理人  朱萱諭律師、吳任偉律師
被      告  沈重德  
訴訟代理人  周南宏律師
上列當事人間確認抵押債權不存在等事件，本院於民國111年11
月2日言詞辯論終結，判決如下：
    主  文
確認如附表所示之抵押權所擔保之債權不存在。
被告應將如附表所示之抵押權登記塗銷。
訴訟費用由被告負擔。
    事實及理由
一、原告主張：被告於民國110年8月27日以原告於106年6月1日
    向被告借款500萬元，並於106年6月2日設定如附表所示之普
    通抵押權（下稱系爭抵押權），但利息已數月未繳等為由，
    向原告催告返還借款。惟原告係因向訴外人即被告之母「黃
    秀桂」借款500萬元始設定系爭抵押權，且原告已清償向黃
    秀桂所借之500萬元。原告與「被告」間並無消費借貸500萬
    元之合意，「被告」亦未曾交付原告500萬元之借款，兩造
    間並無系爭抵押權所擔保之債權存在等語，爰依據民事訴訟
    法第247條第1項前段、民法第767條第1項中段之規定，聲明
    ：(一)確認系爭抵押權所擔保之債權不存在。(二)被告應將
    系爭抵押權登記塗銷。
二、被告則以：原告於106年5、6月間向被告借款500萬元，為擔
    保上開借款，原告於106年6月2日設定系爭抵押權，並於106
    年6月6日交付「發票人記載陳國惠、陳惠萍，均未載發票日
    ，到期日均為107年1月20日，金額均為200萬元之本票2張（
    票號476193號、476191號）」（下稱系爭200萬元本票2張）
    及「發票人為林俊谷，背書人為陳國惠、陳惠萍、陳促仔，
    未載發票日，金額100萬元之支票1張（票號DA0000000）」
    （下稱系爭100萬元支票）給被告。被告業於106年6月6日交
    付「發票人為台北富邦銀行博愛分行、發票日為106年6月6
    日、金額400萬元、受款人為原告之配偶即訴外人陳惠萍之
    支票1紙（票據號碼MN0000000號）」（下稱系爭400萬元支
    票）及現金100萬元（下稱系爭100萬元現金）給原告，且陳
    惠萍已於106年6月6日兌現系爭400萬元支票領取400萬元。
    若被告未交付借款500萬元，原告豈會設定系爭抵押權，且
    自106年6月2日至今未曾異議等語，資為抗辯，並聲明：原
    告之訴駁回。
三、兩造不爭執事項：
(一)原告之配偶為訴外人陳惠萍，被告之母為訴外人黃秀桂。
(二)原告於106年6月2日設定系爭抵押權給被告。（本院卷一第1
    9頁至25頁、第47頁至第63頁）
(三)被告執有原告「否認形式上真正」之系爭200萬元本票2張）
    。（本院卷一第77頁至第79頁）
(四)被告執有系爭100萬元支票。（本院卷一第81頁）【原告雖
    不爭執系爭100萬元支票形式上真正，但原告爭執系爭100萬
    元支票係原告向黃秀桂借款500萬元（但已清償）時交付黃
    秀桂供擔保之用】。
(五)被告申請台北富邦銀行博愛分行開立之系爭400萬元支票，
    經「某人」於106年7月4日提示，並由「某人」在背面領款
    人處蓋「陳惠萍」之印文並填寫「存款帳號：000000000000
    」後，系爭400萬元支票之票款400萬元於106年7月4日匯入
    被告之台北富邦銀行博愛分行000000000000帳戶（本院卷一
    第83頁、卷二第13頁至第17頁、第73頁至第89頁）
(六)黃秀桂曾於106年6月6日交付現金100萬元給原告（下稱系爭
    現金100萬元）。【原告爭執該現金100萬元係原告向黃秀桂
    所借之500萬元（但已清償）之一部分】。
四、本件之爭點：
(一)系爭抵押權所擔保之債權是否存在？（即被告有無與原告合
    意借貸500萬元並交付原告系爭400萬元支票之票款及系爭現
    金100萬元？）
(二)原告以系爭抵押權所擔保之債權不存在為由，請求塗銷系爭
    抵押權，有無理由？
五、本院得心證之理由
(一)系爭抵押權所擔保之債權是否存在？（即被告有無與原告合意借貸500萬元並交付原告系爭400萬元支票之票款及系爭現金100萬元？）
 1、按確認法律關係之訴，非原告有即受確認判決之法律上利益
    者，不得提起，民事訴訟法第247條第1項前段定有明文。所
    謂受確認判決之法律上利益，係指因法律關係之存否不明確
    ，致原告在私法上之地位有受侵害之危險，而此項危險得以
    對於被告之確認判決除去之者而言。經查，原告主張系爭抵
    押權所擔保之債權不存在，為被告所否認，堪認原告私法上
    地位確有危殆，且此危殆可以本院之確認判決除去之，應認
    原告有即受確認判決之法律上利益，合先敘明。
 2、按當事人主張有利於己之事實者，就其事實有舉證之責任，
    民事訴訟法第277條前段有明文規定。民事訴訟如係由原告
    主張權利者，應先由原告負舉證之責，若原告不能舉證，以
    證實自己主張之事實為真實，則被告就其抗辯事實即令不能
    舉證，亦應駁回原告之請求（最高法院82年度台上字第1723
    號判決意旨參照）。次按金錢消費借貸契約為要物契約，當
    事人主張金錢消費借貸契約存在，應就借貸意思表示合致及
    借款業已交付之事實，負舉證之責任（最高法院民事判決10
    9年度台上字第711號判決參照）。準此，被告就其所辯之系
    爭抵押權所擔保之債權存在，兩造間有消費借貸500萬元之
    合意及被告已有交付借款500萬元（即系爭400萬元支票之票
    款及系爭現金100萬元）之事實，應負舉證之責任。
 3、前述兩造不爭執事項(一)至(六)之事實，為兩造所不爭執（
    見本院卷二第168頁至第170頁），足以認定。
 4、被告雖辯稱兩造間有系爭抵押權所擔保之消費借貸500萬元
    之合意，且被告已交付原告500萬元（即交付原告系爭400萬
    元支票之票款及系爭現金100萬元）云云。惟查：
 (1)證人陳促仔於本院證稱：我是原告配偶的姑姑，系爭抵押權
    是我介紹原告向黃秀桂借500萬元時設定的，原告當初是跟
    黃秀桂借錢，但黃秀桂要求設定系爭抵押權給被告，黃秀桂
    大約在106年6月1日至6日間有提現500萬元交給原告，系爭
    房地當時雖價值約1000萬元，但因已有設定抵押500萬元，
    所以黃秀桂要求要再簽2張100萬元的支票擔保，其中1張支
    票是黃秀桂到我家拿原告託轉交返還的100萬元時返還給我
    的，另1張沒有拿回來，原告有跟我說他已經有匯款400萬元
    還黃秀桂，我有通知黃秀桂，原告向黃秀桂所借的500萬元
    約定利息每個月1.5%，後來改成1%，利息都是黃秀桂到我家
    拿，系爭抵押權因為原告考量將來有可能還要週轉而未塗銷
    等語（見本院卷二第192頁至第196頁）；證人陳惠萍於本院
    證稱：我是原告的配偶，原告是跟黃秀桂借款500萬元，為
    什麼會設定抵押給被告，我不清楚，系爭400萬元支票背面
    的領款人「陳惠萍印文」不是我蓋的，錢也不是我領的，系
    爭現金100萬元是黃秀桂106年6月6日交給原告的，不是被告
    交付的，原告跟我都沒有簽發系爭200萬元本票2張，系爭10
    0萬元支票是原告為擔保向黃秀桂借款500萬元而於106年6月
    6日交給黃秀桂的，不是交給被告的，原告向黃秀桂借款500
    萬元的利息，是原告經由中間人陳促仔交給黃秀桂，而原告
    向黃秀桂所借的500萬元，已經匯還黃秀桂400萬元，並經由
    陳促仔轉交還黃秀桂現金100萬元，清償完畢，當時是想說
    有可能還會再借，而未塗銷系爭抵押權，但後來並未再向黃
    秀桂借款等語（見本院卷二第59頁至第63頁），堪認僅「黃
    秀桂」與原告間曾有500萬消費借貸合意存在，「被告」與
    原告間則從無系爭抵押權所擔保之消費借貸合意存在。
 (2)被告雖以：證人曾美黛、黃秀桂可以證明系爭抵押權所擔保
    之債權存在云云。惟查，證人曾美黛雖於本院先證稱：系爭
    抵押權是我承辦的，原告要向被告借款，當時兩造都在，所
    以才辦系爭抵押權云云，惟其後改口證稱：我沒有看到錢及
    交付的過程、沒有看交付票據、沒有看過系爭400萬元支票
    、沒看過系爭200萬元本票2張、沒看過系爭100萬元支票、
    我已經忘記兩造的臉了、黃秀桂有在場，其他的我忘記了，
    是黃秀桂找我的，忘記是黃秀桂還是被告說借貸及利息的事
    情，我比較有印象的是黃秀桂，大部分都是黃秀桂跟我接觸
    ，至於金主是黃秀桂還是被告，我不知道等語（見本院卷二
    第135頁至第138頁），核其證述內容，其並不知借款人究係
    黃秀桂或被告，自不能證明兩造曾有系爭抵押權所擔保之消
    費借貸合意存在。另黃秀桂為被告之母親，經本院通知其以
    證人身分到庭，並未到庭（見本院卷二第143頁、第163頁至
    第164頁）。
 (3)被告雖以：前述兩造不爭執事項(二）至（六）之事實可以證明兩造間有消費借貸500萬元之合意云云。惟查，系爭抵押權僅能證明兩造間有設定系爭抵押權之合意；系爭200萬元本票2張經內政部警政署刑事警局鑑定其上之指紋與原告、陳惠萍之指紋不相符（見本院卷二第91頁至第95頁），堪認被告所提出之系爭200萬元本票2張，形式不真正；系爭100萬元支票、系爭現金100萬元業據證人陳惠萍、陳促仔於本院證稱均係基於原告向黃秀桂借款500萬元之消費借貸關係等語，業如前述；系爭400萬元支票之票款400萬元根本就直接匯入被告自己的銀行帳戶，亦如前述兩造不爭執事項(五)之事實所載，可見前述兩造不爭執事項(二）至（六）之事實不能證明兩造間有消費借貸500萬元之合意。
 (4)被告雖以：被告已有交付借款500萬元（即系爭400萬元支票之票款及系爭現金100萬元）云云。惟依前述兩造不爭執事項(五)之事實，系爭400萬元支票之票款400萬元係匯入「被告自己」之銀行帳戶，並非交付給原告，又依兩造不爭執事項(六)之事實及證人陳促仔、陳惠萍上揭證述，交付原告系爭現金100萬元之人係「黃秀桂」而非被告，由此可見被告並無交付原告其所述之500萬元借款。
 (5)被告雖於本院具結陳稱：兩造間有消費借貸500萬元之合意，且其已委託黃秀桂交付原告借款500萬元云云（見本院卷二第165頁至第166頁）。惟被告於本件訴訟所提出之系爭200萬元本票2張其上之原告、陳惠萍之指印竟是偽造等情，業如前述；而依前述兩造不爭執事項(五)之事實，系爭400萬元支票之票款400萬元，竟是匯入「被告自己」之銀行帳戶，且匯入金額高達400萬元，而非400元，被告顯應明知有該400萬元匯入（並應明知系爭400萬元支票背面領款人處蓋用「陳惠萍印文」之人為何人、何以如此之來龍去脈），然被告竟於本件訴訟中，提出系爭400萬元支票為證，並稱系爭400萬元支票之票款400元係其交付原告500萬元借款之一部分云云，待本院查悉上情（本院卷一第83頁、卷二第13頁至第17頁、第73頁至第89頁）並訊問被告，被告竟以當事人具結陳述：我不知道是誰蓋「陳惠萍印文」的，不曉得為何存回去我台北富邦銀行的帳戶，我當下不知道帳戶多出400萬元，我是刷簿子才知道帳戶有錢進來，我大概106年7月4日去刷的時候才知道有這400萬元進來，我以為他還我400萬元，所以我就沒有處理，後來我就忘記這件事，所以訴訟時我就一直沒有講這件事云云（見本院卷二第165頁至第166頁），顯見被告對其不利之事證，或以不知道回應，或故意隱瞞，或為不實之陳述，堪認被告（具結）陳述兩造間有消費借貸500萬元之合意且其已委託黃秀桂交付原告借款500萬元云云，並非事實。
 (6)原告所主張之其向黃秀桂所借之500萬元是否已清償乙節，
    非屬本件審理範圍，併為說明。
 5、被告既無法舉證兩造間有消費借貸500萬元之合意及被告已
    有交付借款500萬元（即系爭400萬元支票之票款及系爭現金
    100萬元）之事實，依上開規定及說明，原告請求確認系爭
    抵押權所擔保之債權不存在，應有理由。
(二)原告以系爭抵押權所擔保之債權不存在為由，請求塗銷系爭
    抵押權，有無理由？
 1、按所有人對於妨害其所有權者，得請求除去之，民法第767
    條第1項中段定有明文。次按最高限額抵押權，係債權人對
    債務人一定範圍內之不特定債權，預定一最高限額，由債務
    人或第三人提供不動產予以擔保之抵押權；最高限額抵押權
    所擔保之債權，為債權人與債務人間一定法律關係所生之債
    權，或基於票據所生之權利，此觀民法第881條之1第1項、
    第2項之規定自明。又最高限額抵押權為不動產物權，非經
    登記，不生效力，抵押權人僅能依設定登記之內容行使權利
    ，是抵押債務人及債權人究竟為何人，應以設定登記之內容
    為準，而不許以登記以外之事由認定之，否則即有違物權公
    示之原則。苟最高限額抵押權之抵押權人（債權人），無既
    存之債權，且原擔保之存續期間所可發生之債權，已確定不
    存在，依抵押權之從屬性，應許抵押人請求抵押權人塗銷抵
    押權設定登記（最高法院民事判決111年度台上字第1626號
    判決參照）。
 2、經查，系爭抵押權所擔保之債權不存在等情，業如前述，是
    原告依上開規定及說明，請求被告應將系爭抵押權登記塗銷
    ，應有理由。
六、綜上所述，原告依民事訴訟法第247條、民法第767條第1項
    中段之規定，請求確認系爭抵押權所擔保之抵押債權不存在
    ，及被告應將系爭抵押權登記塗銷，即屬正當，應予准許。
七、本件事證業臻明確，兩造其餘攻防方法及證據，核與判決結
    果不生影響，爰不逐一論述，併此敘明。
八、據上論結，本件原告之訴為有理由，依民事訴訟法第78條，判決如主文。
中　　華　　民　　國　　111 　年　　11　　月　　16　　日
          　　　　民事第二庭  法　　　官  施盈志
以上正本係照原本作成。
如不服本判決，應於送達後20日內，向本院提出上訴狀並表明上
訴理由，如於本判決宣示後送達前提起上訴者，應於判決送達後
20日內補提上訴理由書（須附繕本）。
中　　華　　民　　國　　111 　年　　11　　月　　16　　日
                              書  記  官  陳玫燕

附表
編號 不動產 抵押權登記內容 1 高雄市○○區○○段○○段000000地號土地（權利範圍全部） ①權利種類：普通抵押權 ②登記日期：民國106年6月2日 ③收件字號：三專字第014350號 ④設定權利人：沈重德 ⑤設定義務人：陳國惠 ⑥擔保總金額：新臺幣500萬元 ⑦擔保債權種類範圍：民國106年6月1日所立金錢消費借貸契約所發生之債務 ⑧設定權利範圍：全部 2 高雄市○○區○○段○○段000○號建物（門牌：撫順街131號）（權利範圍全部）